【裁判字號】    99,上易,359
【裁判日期】    990429
【裁判案由】    贓物等
【裁判全文】
臺灣高等法院刑事判決                 99年度上易字第359號
上  訴  人
即  被  告  丙○○
上列上訴人因贓物等案件，不服臺灣基隆地方法院98年度易字第
379號，中華民國98年10月29日第一審判決（起訴案號：臺灣基
隆地方法院檢察署98年度偵字第805號），提起上訴，本院判決
如下：
    主  文
原判決關於故買贓物、行使偽造特種文書部分暨執行刑均撤銷。
丙○○故買贓物，處有期徒刑陸月，如易科罰金，以新臺幣壹仟
元折算壹日。又行使偽造特種文書，足以生損害於公眾及他人，
處有期徒刑月，如易科罰金，以新臺幣壹仟元折算壹日。扣案
偽造之1379-QT號行車執照壹張（含其上「交通部發車輛照之章
」、「交通部公路總局發車輛照之章」印文各壹枚）沒收。應執
行有期徒刑捌月，如易科罰金，以新臺幣壹仟元折算壹日。扣案
偽造之1379-QT號行車執照壹張（含其上「交通部發車輛照之章
」、「交通部公路總局發車輛照之章」印文各壹枚）沒收。
其餘上訴駁回。
    事  實
一丙○○前有違反麻醉藥品管理條例、傷害及違反槍砲彈藥刀械
  管制條例等前科（均不構成累犯），猶不知悔改，明知懸掛13
  79-QT號車牌之BMW廠牌自小客車（原車牌為1196-QN號，車身
  號碼為WBAEH110X0CN1618號，係孫振強所有，於民國97年4月
  24日1時30分許，在台北市○○區○○路與松壽路口失竊），
  係屬來路不明之贓車，竟仍於97年11月底某日，透過丁○○介
  紹，以新台幣（下同）80萬元之價格向林水金購買，並取得偽
  造之1379-QT號行車執照1張。
二丙○○於98年2月8日前往基隆市○○區○○街150號「美樂地
  汽車旅館」消費休息時，竟意圖為自己不法所有，趁機竊取置
  於512號房內之電蚊香1個，得手後置於上開自小客車後行李廂
  內。
三丙○○駕駛上開贓車，於98年2月10日19時許，行經基隆市信
  義區孝東橋下時，為警攔檢，竟基於行使偽造特種文書之犯意
  ，出示上開偽造之1379-QT號行車執照（其上有偽造之「交通
  部發車輛照之章」、「交通部公路總局發車輛照之章」之印文
  各1枚）供員警查驗而行使之，足生損害於監理機關對於車籍
  資料管理之正確性及車主「戊○○」。嗣因上開行車執照上記
  載車型為「敞蓬式」與丙○○所駕駛上開自小客車為「雙門轎
  跑式」顯然不符，經警察覺有異，當場查扣偽造之1379-QT號
  行車執照、偽造之1379-QT號車牌2面及鑰匙1支，並於後行李
  廂透明塑膠袋內扣得偽造之9599-XL號車牌2面及寫有「Melody
   Motel」之電蚊香1個，因而查知上情。
四案經基隆市警察局第二分局報請台灣基隆地方法院檢察署檢察
  官偵查起訴。
    理  由
壹、程序方面：
    按被告以外之人於審判外之言詞或書面陳述，除法律有規定
    者外，不得作為證據；又被告以外之人於審判外之陳述，雖
    不符合同法第159條之1至第159條之4之規定，但經當事人於
    審判程序同意作為證據，法院審酌該言詞陳述或書面陳述作
    成時之情況，認為適當者，亦得為證據。當事人、代理人或
    辯護人於法院調查證據時，知有第159條第1項不得為證據之
    情形，而未於言詞辯論終結前聲明異議者，視為有前項之同
    意，刑事訴訟法第159條第1項及第159條之5分別定有明文。
    本判決下列所引用之證據資料，均經依法踐行調查證據程序
    ，當事人於本院言詞辯論終結前亦未聲明異議，本院審酌證
    據資料製作時之情況，均無違法不當及證明力明顯過低之瑕
    疵，亦查無依法應排除其證據能力之情形，認以之作為證據
    應屬適當，皆有證據能力。
貳、實體方面：
  一訊據上訴人即被告丙○○固坦承其於97年11月底某日，透過
    丁○○介紹向林水金以80萬元購得該懸掛1379-QT號車牌之B
    MW廠牌自小客車。其於98年2月10日16時許，駕駛懸掛1379-
    QT號車牌之BMW廠牌自小客車，行經基隆市信義區孝東橋下
    時，為警攔檢，而出示1379-QT號自小客車行車執照供員警
    查驗，經警於後行李廂內扣得「美樂地汽車旅館」之電蚊香
    1個等情不諱，惟矢口否認有何故買贓物、竊盜及行使偽造
    特種文書犯行，辯稱：賣方僅告知該車係權利車不能過戶，
    伊不知該車係贓車，亦不知行車執照係偽造。該車後行李廂
    之電蚊香，係友人陳正杰向「美樂地汽車旅館」購買云云。
    經查：
    (一)上揭懸掛1379-QT號車牌之BMW廠牌自小客車，原車牌為11
      96-QN號，車身號碼為WBAEH110X0CN1618號，車型為650型
      ，車身式樣為「雙門轎跑式」，係孫振強所有，於97年4
      月24日1時30分許，在台北市○○區○○路與松壽路口失
      竊，經明台產物保險股份有限公司依據保險契約理賠2,18
      1,600元等情，業據明台產物保險股份有限公司員工乙○○於警詢時陳述明確（見98年度偵字第805號卷第20至21
      頁），並有診斷車輛身份識別資料表、基隆市警察局車輛
      尋獲電腦輸入單、明台產物保險公司汽車保險賠款收據暨
      同意書影本、現金支出傳票影本、失竊車輛讓與同意書影
      本、汽車保險要保書、汽車理賠計算書及車籍查詢基本資
      料詳細畫面各1紙在卷可參（見上揭偵卷第27至28頁、第
      34 至39頁）。上開自小客車係孫振強遭竊之贓物無訛。
    (二)被告於98年2月10日16時許，駕駛懸掛1379-QT號車牌之BM
      W廠牌自小客車，行經基隆市信義區孝東橋下時，為警攔
      檢，而出示1379-QT號自小客車行車執照供員警查驗，嗣
      經警於後行李廂透明塑膠袋內扣得9599-XL號車牌2面及寫
      有「Melody Motel」之電蚊香1個，被告當時向員警供稱
      車子是借來的等情，業據證人即警員張博勛於原審審理時
      證述綦詳（見原審卷第82至83頁）。又扣案1379-QT號車
      牌2面、9599-XL號車牌2面，經送請申起企業有限公司鑑
      定結果，上開車牌均有「1.字與真牌不相符。2.底色漆與
      真牌不相符。3.四周R角與真牌不相符。4.孔洞毛頭與真
      牌不相符。」之情形，有該公司98年2月24日申鑑字第980
      22401號函在卷可參（見上揭偵卷第70至72頁）；扣案137
      9-QT號行車執照1張（車主記載為「戊○○」，其上蓋有
      「交通部發車輛照之章」、「交通部公路總局發車輛照之
      章」之印文各1枚），經送卡登實業股份有限公司鑑定結
      果，認為「因無防偽暗記，印刷顏色與印製號碼字體與位
      置皆不同於本公司，故應非本公司製作。」乙情，亦有該
      公司98年2月23日監卡字第0980223001號函附卷足佐（見
      上揭偵卷第73至74頁）。是扣案1379-QT號車牌2面、9599
      -XL號車牌2面及1379-QT號行車執照1張，均係偽造。
    (三)被告於警詢時供稱：伊在台中縣大里市區經由丁○○介紹
      向林水金買車等語（見上揭偵卷第81頁），核與丁○○於
      警詢時供稱：伊曾仲介被告向林水金購買BMW雙門跑車等
      語相符（見上揭偵卷第61頁）。雖被告於警詢時所供：林
      水金開車載伊到西螺休息站將錢交給丁○○保管，林水金
      在旁等候，由1女子開車載伊到雲林縣虎尾鎮○○路297號
      地下室牽車，伊牽好車後打電話給丁○○，丁○○再將錢
      交給林水金等語（見上揭偵卷第81頁），與丁○○於警詢
      時所供：被告找伊一起坐林水金的車到西螺休息站，林水
      金叫綽號「阿毅」之男子開車載被告去牽車，被告是在休
      息站當場交錢給林水金，伊不知車輛來源，亦不知被告在
      何處牽車云云（見上揭偵卷第61至63頁）歧異。惟丁○○
      涉有牙保贓物罪嫌，所述難免避重就輕。姑不論丁○○所
      述是否屬實，本件被告於97年11月底某日，透過丁○○介
      紹，以80萬元向林水金購買上開小客車，並由第三人於雲
      林縣虎尾鎮○○路297號地下室交車等情，洵堪認定。
    (四)被告雖否認明知上開小客車係屬贓物，亦否認知悉行車執
      照係偽造。惟被告於偵查中供承其知道該車市價約2、3百
      萬元等語（見上揭偵卷第88頁），卻僅以不相當之80萬元
      購得該車。而賣方並非正統二手車商店，雙方亦未簽具買
      賣契約，且買方需輾轉搭乘車輛至第三地之地下室停車場
      取車，其交易過程顯非正常。參以，被告於第一次警詢時
      供稱其係在雲林縣高速公路休息站付50萬元給「黃晉毅」
      ，「黃晉毅」帶其去虎尾鎮牽車，取車後約1星期再將尾
      款25萬元拿給丁○○，請丁○○轉付給「黃晉毅」等語（
      見上揭偵卷第16頁），嗣於丁○○供出林水金後，始改口
      托稱其係向林水金購買，因丁○○告知係「黃晉毅」賣車
      ，其才稱係「黃晉毅」云云（見上揭偵卷第82頁），益顯
      其畏罪情虛，不欲警方追查賣方。被告雖辯稱因係權利車
      無法過戶，故價格較便宜，且係友人仲介，簽約部分亦不
      在意云云，惟被告縱令係由友人仲介購車，亦當審閱相關
      車籍或來源證明文件，確認該車為「權利車」，詎被告竟
      未要求確認任何車籍或來源證明文件，顯違常理。再者，
      被告於購車同時取得之行車執照記載之車身式樣為「敞蓬
      式轎式HID頭燈」，與該車實際之車身式樣「雙門轎跑式
      」明顯不符，被告焉有可能不知該行車執照係屬偽造，該
      車輛之來源可疑。尤以，被告於警員臨檢時竟偽稱車子是
      借來的云云，可見被告當時已有「贓車」之認識甚明。又
      被告明知1379-Q T號行車執照係偽造，竟出示偽造之行車
      執照供員警查驗，自足生損害於監理機關對於車籍資料管
      理之正確性及車主「戊○○」。
    (五)被告雖辯稱：後行李廂之電蚊香，係友人陳正杰向「美樂
      地汽車旅館」購買云云。惟證人即「美樂地汽車旅館」櫃
      臺值班人員陳易伍於98年7月28日原審審理時證稱：「（9
      8 年2月8日你值班時，駕駛1379-QT車輛的房客有無來向
      你購買電蚊香？）我印象中沒有這件事。」「（在你於美
      樂地汽車旅館任職期間，有無客人來向你詢問要買房間裡
      面的電蚊香的事？）我印象中是沒有。」「（98年2月8日
      只有你一人在櫃台值班嗎？）還有另一名女同事，她現在
      已經離職。」「（是否能購買房間裡的東西如電蚊香之類
      ，是該名女同事決定或是你決定？）她會先問過我。」等
      語（見原審卷第42頁）。而證人即「美樂地汽車旅館」負
      責人甲○○於98年7月28日原審審理時復證稱：休息的客
      人可以購買中古電蚊香，由值班主管隨意訂價，當天櫃台
      值班人員是陳易伍，伊不記得陳易伍有詢問伊客人要買電
      蚊香。被告於案發後有與友人來詢問有無人於消費時購買
      電蚊香，伊有告知消費金額，但細項沒有紀錄等語（見原
      審卷第39至41頁）。衡情該電蚊香並非新品，其上並書寫
      有「Melody Motel」、「請勿攜出違者究辦」等字樣，有
      照片1幀在卷可考（見上揭偵卷第44頁）。被告友人焉有
      可能向汽車旅館購買此種電蚊香。且客人向汽車旅館購買
      中古電蚊香，絕無僅有，證人陳易伍、甲○○對此特殊購
      買要求當有印象，足見被告友人並未於98年2月8日向汽車
      旅館購買該電蚊香甚明。再者，被告於警詢時供稱：伊不
      知道車內有電蚊香，伊車有借給友人云云（見上揭偵卷第
      18 頁），於偵查中供稱：伊是跟友人一起去，友人向飯
      店購買的，伊當時並不知情云云（見上揭偵卷第59頁）。
      然查，該電蚊香與偽造之9599-XL號車牌2面係警員於該車
      後行李廂內透明塑膠袋內扣得，有如上述。被告否認知悉
      車內置有9599-XL號車牌2面及該電蚊香，已非可採。且被
      告友人應係有使用電蚊香之必要，始會向汽車旅館購買中
      古電蚊香，被告友人豈有可能於購買電蚊香後，將之放入
      被告車輛後行李廂之透明塑膠袋內，置之不理。被告辯稱
      該電蚊香係友人向汽車旅館購買云云，顯係臨訟編造之詞
      ，不足採信。至證人即美樂地汽車旅館負責人甲○○於原
      審審理時雖證稱：汽車旅館休息3小時費用1,280元，逾3
      小時，每1小時加收500元。98年2月8日該車號有到汽車旅
      館消費1,880元等語（見原審卷第38頁）。惟證人甲○○
      亦證稱：支出超過休息費部分有可能係買飲料或餐飲等語
      ，自難執此為有利於被告之認定。
    (六)綜上所述，被告所辯均屬畏罪卸責之詞。本件事證明確，
      被告故買贓物、竊盜及行使偽造特種文書犯行均堪認定。
  二核被告如事實欄一所為，係犯刑法第349條第2項之故買贓物
    罪；如事實欄二所為，係犯刑法第320條第1項之普通竊盜罪
    ；如事實欄三所為，係犯刑法第216條、第212條之行使偽造
    特種文書罪。被告所犯上開3罪，犯意個別，罪名互異，應
    分論併罰。
  三原審對被告故買贓物、行使偽造特種文書罪部分論罪科刑，
    固非無見。惟查：(一)原判決事實欄誤認「丁○○」之真實姓
    名不詳，理由欄復未交待丁○○之供詞是否可採，理由欠備
    。(二)扣案偽造之1379-QT號、9599-XL號車牌各2面、偽造之1
    379-QT號行車執照及鑰匙1支均非贓物，與被告故買贓物罪
    之要件，無直接關係，原判決併予諭知沒收，容有未洽。(三)
    扣案偽造之1379-QT號行車執照係被告所購得，供犯行使偽
    造特種文書罪所用之物。原判決主文未於行使偽造特種文書
    罪項下宣告沒收，亦有違誤。本件被告上訴否認故買贓物、
    行使偽造特種文書雖無理由，惟原判決既有上述不當之處，
    仍應由本院予以撤銷改判。爰審酌被告素行不佳、智識程度
    、犯罪之動機、目的、手段，暨犯後態度等一切情狀，量處
    如主文第2項所示之刑，並諭知易科罰金之折算標準，並定
    應執行之刑（依司法院釋字第662號解釋：「中華民國94年2
    月2日修正公佈之現行刑法第41條第2項，關於數罪併罰，數
    宣告刑均得易科罰金，而定應執行刑之刑逾6個月者，排除
    適用同條第1項得易科罰金之規定部分，與憲法第23條規定
    有違，並與本院釋字第366號解釋意旨不符，應自本解釋公
    佈之日起失其效力。」故對於數罪併罰，數宣告刑均得易科
    罰金，而定應執行之刑超過6個月之案件，依司法院釋字第
    366號、第662號解釋意旨，仍得易科罰金。）。扣案偽造之
    1379-QT號行車執照係被告所購得，供犯行使偽造特種文書
    罪所用之物，爰依刑法第38條第1項第2款宣告沒收。其餘扣
    案物品，與本案犯行無直接關連性，均不予宣告沒收，附此
    敘明。
  四原審以被告竊盜罪證明確，適用刑法第320條第1項、第42條
    第3項之規定，並審酌被告犯罪之動機、目的、手段，竊取
    電蚊香之價值不高及被告犯後態度等一切情狀，量處罰金3
    千元，並諭知易服勞役之折算標準。原審認事用法核無不當
    ，量刑亦屬妥適。被告猶執前詞否認犯行提起上訴，為無理
    由，應予駁回。
  五公訴意旨另以：被告明知上開1379-QT之車牌2面係屬偽造，
    仍將之懸掛在前開車輛上而予行使，因認被告此部分另涉刑
    法第216條、第212條行使偽造特種文書罪嫌云云。按犯罪事
    實應依證據認定，無證據不得認定犯罪事實；又不能證明被
    告犯罪者，應諭知無罪之判決，刑事訴訟法第154條第2項、
    第301條第1項分別定有明文。又事實之認定，應憑證據，如
    未能發現相當證據，或證據不足以證明，自不能以推測或擬
    制之方法，為裁判基礎；且認定不利於被告之事實須依積極
    證據，苟積極證據不足為不利於被告事實之認定時，即應為
    有利於被告之認定；另認定犯罪事實所憑之證據，雖不以直
    接證據為限，間接證據亦包括在內，然而無論直接證據或間
    接證據，其為訴訟上之證明，須於通常一般之人均不致有所
    懷疑，而得確信其為真實之程度者，始得據為有罪之認定，
    倘其證明尚未達到此一程度，而有合理之懷疑存在，無從使
    事實審法院得為有罪之確信時，即應由法院為諭知被告無罪
    之判決（最高法院40年臺上字第86號、30年上字第816號、7
    6年臺上字第4986號判例意旨參照）。經查，扣案之1379-QT
    號車牌2面經鑑定結果雖屬偽造。然上開車牌是否為偽造，
    需經過專業機關之鑑定，本件既乏積極證據足證被告知悉上
    開車牌係偽造。本諸罪疑唯輕原則，自難認被告確有此部分
    行使偽造特種文書犯行。檢察官所提證據，尚不足以使本院
    形成被告另涉有刑法第216條、第212條行使偽造特種文書罪
    之心證。此外，復查無其他積極事證足認被告有檢察官所指
    行使偽造特種文書犯行，此部分要屬不能證明被告犯罪。惟
    公訴意旨認被告此部分行為與前開論罪科刑之故買贓物罪間
    有想像競合犯關係，屬裁判上一罪，爰不另為無罪之諭知。
據上論斷，應依刑事訴訟法第368條、第369條第1項前段、第364
條、第299條第1項前段，刑法第349條第2項、216條、第212條、
第51條第5款、第41條第1項前段、第38條第1項第2款，刑法施行
法第1條之1，判決如主文。
本案經檢察官劉文水到庭執行職務。
中    華    民    國    99    年    4     月    29    日
                  刑事第七庭  審判長法  官  宋明蒼
                                    法  官  趙功恆
                                    法  官  楊智勝
以上正本證明與原本無異。
不得上訴。
                                    書記官  林桂玉
中    華    民    國    99    年    4     月    30    日
附錄：本案論罪科刑法條全文
中華民國刑法第349條第2項（普通贓物罪）
搬運、寄藏、故買贓物或為牙保者，處5 年以下有期徒刑、拘役
或科或併科1千元以下罰金。
中華民國刑法第320條第1項（普通竊盜罪、竊佔罪）
意圖為自己或第三人不法之所有，而竊取他人之動產者，為竊盜
罪，處5年以下有期徒刑、拘役或5百元以下罰金。
中華民國刑法第216條（行使偽造變造或登載不實之文書罪）
行使第210條至第215條之文書者，依偽造、變造文書或登載不實
事項或使登載不實事項之規定處斷。
中華民國刑法第212條（偽造變造特種文書罪）
偽造、變造護照、旅券、免許證、特許證及關於品行、能力服務
或其他相類之證書、介紹書，足以生損害於公眾或他人者，處 1
年以下有期徒刑、拘役或3百元以下罰金。

司法院資訊處製作；財團法人民間司法改革基金會備份。
